【裁判字號】    98,消債更,164
【裁判日期】    990111
【裁判案由】    更生程序
【裁判全文】
臺灣嘉義地方法院民事裁定           98年度消債更字第164號
聲  請  人  甲○○
即 債務 人
上列聲請人聲請更生程序事件，本院裁定如下：
    主  文
更生及保全處分之聲請均駁回。
聲請費用由聲請人負擔。
    理  由
一、按債務人不能清償債務或有不能清償之虞者，得依本條例所
    定更生或清算程序，清理其債務，消費者債務清理條例（下
    稱消債條例）第3 條定有明文。再按債務人對於金融機構因
    消費借貸、自用住宅借款、信用卡或現金卡契約而負債務，
    在聲請更生或清算前，應提出債權人清冊，以書面向最大債
    權金融機構請求協商債務清償方案並表明共同協商之意旨。
    ；協商成立者，應以書面作成債務清償方案，由當事人簽名
    、蓋章或按指印；協商不成立時，應付與債務人證明書；債
    務人與金融機構協商成立者，不得聲請更生或清算，但因不
    可歸責於己之事由，致履行顯有重大困難者，不在此限。同
    條例第151條第1項、第4項、第5項分別定有明文。準此，債
    務人不能清償債務或有不能清償之虞者，且依前揭規定請求
    協商而協商不能成立時，始得依更生或清算程序清理其債務
    。是若債務人雖依前揭規定請求協商而協商不能成立，債務
    人雖非不得向本院聲請更生或清算，但債務人若無不能清償
    債務之情事或有不能清償債務之虞者，應認其聲請更生或清
    算不備其他要件，且其情形不能補正，法院以裁定駁回之。
    此觀諸同條例第8條規定甚明。
二、本件聲請人即債務人向本院聲請更生，主張略以：其有不能
    清償債務情事，於消債條例施行後，已提出債權人清冊，以
    書面向最大債權金融機構即臺灣土地銀行股份有限公司（下
    稱土地銀行）請求共同協商債務清償方案，而該銀行雖提出
    分72期、零利率、每月清償（新台幣）6,000 元之債務清償
    方案，茲因聲請人每月收入固定，扣除生活必要支出後，無
    法負擔該還款條件，致無法接受上開清償方案，而聲請人無
    擔保或無優先權之債務總額未逾1,200 萬元，復未經法院裁
    定開始清算程序或宣告破產，爰依法聲請更生等語。經查：
  (一)聲請人主張其前對於債權人土地銀行等負有消費債務共6,16
    5,768 元，於消債條例施行後提出債權人清冊，以書面向最
    大債權金融機構即土地銀行請求共同協商債務清償方案，惟
    因聲請人無法負擔還款條件致協商不成立等情，此有聲請人
    提出之債權人清冊及土地銀行出具之前置協商不成立通知書
    在卷可按，堪信屬實。又聲請人前向土地銀行請求協商，經
    雙方溝通協調結果，該行提出清償條件：分72期，零利率，
    每月清償6,000 元之還款方案，但聲請人表明「無法負擔任
    何還款條件」而未予同意乙節，亦有前置協商不成立通知書
    在卷可參，同堪認定。
  (二)聲請人主張目前任職於嘉義市政府警察局第一分局，96年度
    及97年度每月平均所得雖為72,247元，惟其自民國98年1 月
    至11月實際上月收入僅為每月57,675元乙節，業據其提出員
    工薪津通知單1 份為憑。惟查，聲請人擔任公務人員，除每
    月實領薪資外，每年度尚領取年終獎金及考績獎金等獎金收
    入，故該等獎金均應計入其年度薪資所得中，故聲請人每月
    實際薪資計入獎金等收入後，應以其依96年度及97年度財產
    歸屬資料清單所核算之每月72,247元較為可採。
  (三)就聲請人主張每月必要支出部分，經查：
  1.聲請人主張其每月必要支出龐大，須扶養其配偶薛毓凰及3
    名未成年子女莊宜宸（5歲）、莊宜軒（2 歲）及莊宜家（9
    個月），惟其願以內政部公告每人每月最低生活費9,829 元
    計算其與配偶每月必要生活費用，並以每月6,500 元核算其
    扶養3 名未成年子女之必要支出費用部分，而本院審酌聲請
    人現有3 名未成年子女需要照顧，倘其配偶外出工作勢必另
    外增加保母費用支出，故准許聲請人列計其配偶及3 名未成
    年子女之扶養費為每月生活必要支出。準此，本院參酌內政
    部所公告97年度臺灣省低收入戶最低生活費用每人每月為9,
    829元【該統計係按照政府最近1年平均每人消費支出（包括
    食品費、衣著鞋襪費、房租水電費、家居管理費、醫療保健
    費、交通通訊費、娛樂教育費及雜項支出）百分之60訂定】
    ，惟成人部分之基本生活費用依此標準計算，雖屬適當，然
    子女部分既係依附於父母提供之住所共同生活，且其日常生
    活較為單純，是其基本生活費用當與成人之基本生活費用不
    同（如房租費、家居管理費、通訊費等費用項目即非年幼子
    女基本生活所需費用項目），因之年幼子女基本生活費用應
    參酌96年度每人免稅額77,000元計算每人每月基本生活所需
    約6,500元為適當。從而，此部分聲請人及其配偶薛毓鳳、3
    名未成年子女每月基本生活費用為39,158元（計算式：9,82
    9元 ×2人＋6,500元×3人=39,158元）。
  2.聲請人另主張其姐莊芳蓉、其弟莊期方分別因患有輕度智障
    及在98年8 月間因「莫拉克風災」受到重傷，均無謀生能力
    ，且與聲請人同住而須聲請人扶養，故主張以上揭每月最低
    生活費用9,829 元充作對莊芳蓉及莊期方之扶養費，列報為
    聲請人每月必要支出部分，雖據聲請人提出莊芳蓉身心障礙
    手冊及受災證明為憑，惟經本院裁定命聲請人提供其全部兄
    弟姐妹戶籍及所得資料結果，聲請人具狀表明其兄弟姐妹共
    有10人，惟因聲請人除與莊芳蓉及莊期方之外，與其他兄弟
    姐妹因家務問題已無來往，故莊芳蓉及莊期方均由其本人扶
    養，並無法提出任何資料等語（詳聲請人98年12月8 日民事
    補正陳報狀）。惟查，聲請人主張其有扶養莊芳蓉及莊期方
    之事實，卻未提出任何資料以實其說，僅提供醫療單據數紙
    及受災證明等供參，其說詞已難逕予採信；況觀諸聲請人所
    提債權人清冊之記載，其民間債權人在自然人部分共有7 人
    ，其中包括其兄弟姐妹莊良心、莊芳香及莊芳玉等3 人，且
    積欠其3 人各20萬元，又依聲請人所提房屋租賃契約書之記
    載，其目前居住之房屋係向其姐莊芳香承租使用，並與莊芳
    蓉及莊期方一同居住，顯見本件並非如聲請人所述，其兄弟
    姐妹均對莊芳蓉及莊期方置之不理，亦非兄弟姐妹間早已不
    相聯絡，故本院認除莊芳蓉及莊期方外，聲請人既尚有7 名
    兄弟姐妹，且其等資力猶勝過聲請人，尚可出借款項及出租
    房屋予聲請人，自應共同分擔對莊芳蓉及莊期方之扶養義務
    ，故本院認為聲請人對莊芳蓉及莊期方扶養費用之負擔，應
    以分擔8分之1即2,457元為必要（9,829元×2人÷8人＝2,45
    7 元，元以下四捨五入）。另此部分聲請人經本院裁定補正
    說明，卻為反於事實之陳報，已如前述，足認其欠缺清理債
    務之真意，更無誠實履行債務之誠意，亦一併列為本院是否
    准許更生之參考。
  3.另聲請人目前每月均遭法院強制執行扣薪3分之1即18,900元
    部分，業據其提出本院執行命令影本為憑，本院認因其中包
    括民間債權人之債權，並非僅接受債權銀行之債務清償方案
    即可免除執行，故此部分亦准予列入其每月必要支出費用。
  (四)綜上，聲請人每月之必要支出費用合計為60,515元（計算式
    ：39,158 +2,457+18,900＝60,515），而依前揭所述，債務
    人每月平均收入為72,247元，扣除前揭必要支出，尚餘約11
    ,732元，而本院審酌以聲請人每月扣除必要費用後之剩餘款
    項尚高達1 萬餘元，非不足以清償債權銀行所提出清償條件
    ：分72 期，零利率，每月清償6,000元之還款方案，足認聲
    請人並無不能清償債務或有不能清償債務之虞之情事甚明。
    從而，聲請人主張其有不能清償債務之情事乙節，自非可採
    ，應認聲請人聲請更生，與消費者債務清理條例第3 條規定
    不合，且上開欠缺又屬無從補正，依首揭規定及說明，自應
    駁回其更生之聲請。
三、本件因未符合更生聲請要件，應予駁回其更生聲請，業如前
    述，是聲請人一併聲請本院應對其財產予以保全處分，即無
    必要，應併予駁回，爰裁定如主文所示。
中    華    民    國    99    年    1    月    11    日
              民事第一庭    法      官  周俞宏
上為正本係照原本作成
如不服本裁定，應於裁定送達後10日內，以書狀向本院提出抗告
，並繳納抗告費新臺幣1千元
中    華    民    國    99    年    1    月    11    日
                            書  記  官  劉怡欣

司法院資訊處製作；財團法人民間司法改革基金會備份。
